臺灣高等法院高雄分院民事判決　　　　 100年度上易字第45號
上　訴　人　　謝青華
被 上訴 人　　劉雪花
兼訴訟代理人　丁金鈺
訴訟代理人　　洪文浚律師
上列當事人間請求塗銷所有權移轉登記等事件，上訴人對於民國
99年11月10日臺灣高雄地方法院99年度訴字第1486號第一審判決
提起上訴，本院於100年11月16日言詞辯論終結，判決如下：
    主  文
上訴駁回。
第二審訴訟費用由上訴人負擔。
    事 實 及 理 由
一、被上訴人劉雪花未於言詞辯論期日到庭，核無民事訴訟法第
    386 條所列各款情形，此部分准依上訴人之聲請為一造辯論
    判決。
二、上訴人起訴主張：被上訴人劉雪花於民國98年7 月2 日簽發
    票面金額各新臺幣（下同）34萬4000元及20萬元、到期日均
    為98年7 月20日之本票2 紙（下稱系爭本票），向伊借款，
    屆期提示未獲付款，伊聲請本票裁定准許強制執行確定。詎
    劉雪花於伊欲聲請強制執行之際，將其所有坐落高雄市○○
    區○○段54號土地及其上同段1633建號建物即門牌號碼高雄
    市○○區○○街3 巷23號13樓房屋（下稱系爭房地），以買
    賣為原因，於99年1 月19日移轉登記於其子即被上訴人丁金
    鈺之名下。惟被上訴人間所為買賣並所有權移轉行為，係屬
    通謀而為虛偽意思表示，應為無效，伊自得請求確認被上訴
    人間之買賣關係不存在，並代位劉雪花請求丁金鈺塗銷所有
    權移轉登記。又被上訴人間所為買賣及所有權移轉行為，縱
    非通謀虛偽意思表示，然丁金鈺係以無償或不相當之對價取
    得系爭房地，移轉登記原因固然為買賣，實係贈與，且害及
    伊之債權。而劉雪花於負債期間曾求助於家人，以被上訴人
    間母子至親關係，丁金鈺對於劉雪花之財務狀況應知之甚詳
    ，其對於劉雪花積欠伊債務之事實，無法諉為不知。爰依民
    法第87條第1 項、第242 條前段、第244 條第1 項、第4 項
    之規定，求為判決：(一)先位聲明1.確認被上訴人間就系爭房
    地所為買賣債權行為及所有權移轉物權行為均屬無效。2.被
    上訴人丁金鈺應將系爭房地於99年1 月19日以買賣為原因所
    為所有權移轉登記予以塗銷。(二)備位聲明1.被上訴人間就系
    爭房地於98年11月5 日所為贈與行為（登記原因為買賣）及
    於99年1 月19所為所有權移轉行為均應予撤銷。2.被上訴人
    丁金鈺應將系爭房地於99年1 月19日以買賣為原因所為所有
    權移轉登記予以塗銷。原審為上訴人敗訴之判決，上訴人不
    服，提起上訴請求廢棄原判決，請准如上述之請求。
三、被上訴人則以：劉雪花向上訴人借款之金額僅30萬元，劉雪
    花已償還19萬5000元，尚欠10萬5000元。系爭房地原設定第
    一順位及第二順位抵押權予孟三中、李阿秀，以供劉雪花借
    款之擔保。丁金鈺係以代劉雪花償還債務之方式，給付價金
    給劉雪花，並非通謀虛偽意思表示，亦非無償取得。劉雪花
    雖將系爭房地之所有權移轉登記予丁金鈺，致積極財產減少
    ，惟劉雪花之消極財產亦隨之減少，自非屬詐害行為。又丁
    金鈺於買受系爭房地時並不知劉雪花積欠上訴人債務等語，
    資為抗辯，並聲明駁回上訴人之上訴。
四、兩造不爭執事項：
  (一)謝青華持劉雪花簽發之系爭本票，聲請高雄地方法院於98年
    7 月30日以98年度司票字第5375號裁定准許強制執行，於98
    年8 月25日確定。
  (二)劉雪花將其所有系爭房地，以被上訴人間98年11月5 日買賣
    為原因，而於99年1 月19日辦理移轉登記於其子即被上訴人
    丁金鈺名下。系爭房地原分別設定第一、二順位抵押權予孟
    三中、李阿秀，登記日期98年6 月25日、同年9 月2 日，登
    記擔保債權總額分別為120 萬元、60萬元，分別於99年1 月
    14日、99年1 月18日辦理塗銷。
五、本院判斷：
  (一)被上訴人間就系爭房地所為買賣並所有權移轉行為是否為通
    謀虛偽意思表示而當然無效？
  1.按第三人主張表意人與相對人通謀而為虛偽意思表示者，該
    第三人應負舉證之責（最高法院48年台字第29號判例參照）
    。上訴人主張：被上訴人間所為買賣並所有權移轉行為，係
    屬通謀虛偽意思表示，自有先就此項事實負舉證之義務。上
    訴人固主張：丁金鈺雖以代劉雪花償還債務之方式給付價金
    ，但丁金鈺於原審自承其完全無法提出資金來源之證明，顯
    見丁金鈺代償之說並不實在云云。惟買賣是否出於通謀虛偽
    意思表示，與買賣價金是否確實支付或已否以債權抵償（付
    ），並無必然之關係（最高法院96年度台上字第201 號判決
    意旨照），是被上訴人間約定丁金鈺以代劉雪花償還債務
    之方式價付價金，非即表示被上訴人間並未有效成立買賣。
    縱被上訴人未能先為舉證證明丁金鈺用以代償債務之資金來
    源，亦不能據此免除上訴人應先負舉證之責，而謂被上訴人
    就系爭房地所為買賣並所有權移轉行為係通謀虛偽意思表示
    。
  2.上訴人雖以劉雪花與孟三中間所立之借據切結書未書明本金
    ，又未約定利息，甚至連借款期限及還款方式均為空白，與
    常情有違，顯見劉雪花與孟三中間並無借款關係，卻登記有
    抵押權，均屬虛偽。伊取得執行名義確定之後一個禮拜，劉
    雪花即與李阿秀設定第二順位抵押權，但既無借據，亦無交
    付借款等證明文件，顯與一般經驗法則不符；且李阿秀之2
    紙收據，第1 紙未載明究係清償何筆債務，第2 紙未載明係
    代償何人債務，均無法證明係清償或代償劉雪花之債務，故
    劉雪花與李阿秀間抵押權之設定，即屬虛偽，清償證明亦為
    造假云云。按消費借貸契約為諾成契約，不以簽立書面契約
    為要件，當事人對於借款金額及交款方式意思合致即成立。
    查，丁金鈺出面償還劉雪花積欠孟三中、李阿秀之債務進而
    塗銷抵押權之過程，業據證人孟三中證稱：劉雪花因向伊借
    款105 萬元，而以系爭房地設定抵押權，後來丁金鈺匯款清
    償欠款，進而塗銷抵押權，當時伊向劉雪花催討欠款，因劉
    雪花沒錢清償欠款，本來要將系爭房地賣給伊抵債，伊估計
    系爭房地加計裝潢費用大約市價150 萬至160 萬元左右，該
    址附近房價很固定，但伊只願意出價130 萬元，劉雪花卻要
    以180 萬元價格出售，雙方未達成共識。伊向劉雪花表示如
    不清償就要向法院聲請拍賣系爭房地，後來丁金鈺就出面清
    償。伊有聽到丁金鈺在聯絡調取現金之事，也有詢問關於劉
    雪花將系爭房地過戶給丁金鈺之事，丁金鈺是以買賣為前提
    而到處探問，伊還有告知丁金鈺出價多少較為划算，後來丁
    金鈺獲悉系爭房地尚有第二順位抵押權時非常生氣，伊記得
    第一、二順位抵押權之數額加計起來大約相當於系爭房地之
    市價，丁金鈺沒有獲利也沒有吃虧等語（原審卷127 至128
    頁）；證人即代辦系爭房地移轉登記之代書詹金信證述：關
    於劉雪花將系爭不動產設定抵押給孟三中部分，是由我辦理
    的沒有錯，劉雪花有借錢的需求，孟三中是我介紹給劉雪花
    的，利息部分，劉雪花有把錢拿來我事務所，由我轉交給孟
    三中，因為劉雪花後來都會遲延付利息，繳不出來，所以我
    肯定孟三中與劉雪花間確實是有借貸行為．．劉雪花繳息繳
    到後來說沒有辦法再繳，曾經叫我去幫他賣或是他的兒子願
    意來幫他清償，因為她要賣的價格很高，我沒有辦法幫他賣
    ，最後是由他的兒子丁金鈺拿錢出來解決，他們有說是要買
    賣，是由丁金鈺本人直接把款項對債權人孟三中清償等語（
    本院卷98、96頁）；證人李阿秀證稱：劉雪花因向伊借款45
    萬元而以系爭房地設定抵押權，後來丁金鈺清償欠款，進而
    塗銷抵押權；伊在代書處剛好有聽到丁金鈺提及劉雪花要將
    系爭房地過戶之事，丁金鈺說只幫這一次忙，下不為例，丁
    金鈺本來希望少還5 萬元，伊不願意，最後丁金鈺還償還45
    萬元，伊並未加計利息等語（原審卷129 至130 頁），復有
    丁金鈺於99年1 月14日匯款106 萬7500元至孟三中帳戶之存
    摺紀錄（原審卷93頁）及李阿秀開立表明有收到丁金鈺代償
    45萬元之收據2 紙（原審卷94、94頁）可稽，堪認劉雪花確
    與孟三中、李阿秀有借款關係，並由丁金鈺出面代償劉雪花
    欠款之事實甚明。而劉雪花與孟三中間所立之借據切結書雖
    未書明本金、利息、借款期限及還款方式，及李阿秀開立之
    收據雖未載明係清償何筆債務及係代償何人債務，然消費借
    貸契約既不以簽立借據為要件，自不能因借據切結書及收據
    上記載較為簡略，即謂與常情有違而否定劉雪花分別與孟三
    中、李阿秀間有借款關係之事實。上訴人上開主張為不足取
    。上訴人另以丁金鈺辦理塗銷抵押權及匯款係由孟三中陪同
    ，臆測丁金鈺與孟三中兩人勾串，亦無可取。
  3.上訴人另主張：丁金鈺陳稱其清償孟三中、李阿秀之資金來
    源，乃其妻盧湄涵於98年11月30日向其姊妹各借款30萬元、
    80萬元，加上丁金鈺公司餘款而來，惟系爭第一及第二順位
    抵押權因清償而塗銷登記係於99年1 月14日及18日，依常理
    不可能在還錢1 、2 個月前就去借款，且清償之金額亦與盧
    湄涵之存摺於1 月11日僅提領之70萬不符；丁金鈺曾稱向新
    光銀行借款，但借款日期為99年2 月3 日，而丁金鈺係於同
    年1 月14日及18日向孟三中、李阿秀代償欠款，時間上亦不
    符，應無代償事實云云。惟據丁金鈺陳稱其在台北創業，代
    償欠款之資金尚包括其公司餘款及向銀行貸款，則其借款時
    間及提款金額多寡，乃其籌款及資金運用之問題；且丁金鈺
    辯稱其資金不足向李阿秀代償欠款，須先清償系爭抵押權才
    能向銀行借款，因此先償還李阿秀5 萬元，餘款40萬元則開
    立公司支票言明於銀行核撥後支付，所以才於同年月4 日交
    付現金等情，難認與事理有違，不能因此推論丁金鈺並無代
    償欠款之事實。
  4.上訴人另引用詹金信證稱：「（請證人說明辦理上開系爭不
    動產移轉登記之原因以及為何要如此辦理？）．．但是兩造
    都沒有到我的事務所來簽買賣契約，他們有說要我把契約書
    寄給他們，他們自己寫，但是我怕其他債權人告我．．」等
    情，主張被上訴人就系爭房地並無簽立買賣契約，系爭房地
    所有權移轉應屬無償轉讓云云。按不動產物權之移轉應以書
    面為之，係指不動產移轉之物權契約而言，若不動產買賣之
    債權契約則不以訂立書面為必要。被上訴人間就系爭房地買
    賣雖未訂立書面買賣契約，惟被上訴人既合意由丁金鈺以代
    劉雪花償還債務之方式給付價金，並由劉雪花將其所有系爭
    房地移轉登記與丁金鈺，則丁金鈺受讓系爭房地所有權既以
    代償其母劉雪花之債務為代價，即屬有償之買賣行為，不能
    因被上訴人間未訂立書面買賣契約，而遽認被上訴人間就系
    爭房地所為所有權移轉應屬無償轉讓。至詹金信代辦系爭房
    地移轉登記之前，須向稅捐處申報土地增值稅，係因被上訴
    人就系爭房地之買賣係屬二親等以內親屬間財產之買賣，依
    遺產及贈與稅法第5 條第6 款之規定，以贈與論，乃政府課
    稅上之行政措施，亦經詹金信證述明確（本院卷97至100 頁
    ），私法上自不能遽認係屬贈與。上訴人執此主張丁金鈺未
    支出代價，其與劉雪花間就系爭房地之移轉登記行為即屬無
    償，亦非可取。
  5.觀諸卷附稅務電子閘門財產所得調件明細表所示，劉雪花於
    最近之98年度並無任何財產或所得資料，上訴人亦自稱劉雪
    花除系爭房地外，別無其他財產可供債權之擔保，另參以孟
    三中、李阿秀所證述丁金鈺出面代償欠款之交涉經過情狀，
    足認劉雪花之財務狀況確實不佳，係丁金鈺自行籌措款項代
    劉雪花清償債務，作為向劉雪花購買系爭房地之代價。以劉
    雪花與丁金鈺之母子至親關係，丁金鈺為免系爭房地遭拍賣
    後，年邁之劉雪花居住無著，此舉尚符合社會孝道觀念，無
    悖常情。且丁金鈺支出代償之數額合計151 萬7500元（0000
    000+450000=0000000），核與孟三中證述其估計系爭房地加
    計裝潢費用大約市價150 萬至160 萬元等情大致相當，益證
    劉雪花將其所有系爭房地移轉登記與丁金鈺，應係基於有償
    買賣關係所為，並非通謀虛偽意思表示，亦非無償贈與。上
    訴人既未舉證證明被上訴人間所為買賣及所有權移轉登記行
    為係為通謀虛偽意思表示，其另主張劉雪花於其聲請本票裁
    定准許強制執行確定（98年8 月25日），將受強制執行之緊
    密時點，將系爭房地以98年11月5 日買賣為原因而於99年1
    月19日移轉登記給丁金鈺，卻又繼續住在該處，與常情不符
    ，遽以推論被上訴人間就系爭房地所為買賣及移轉所有權行
    為，係以買賣之名行脫產之實，逃避債權人之追償，均為通
    謀虛偽意思表示，應屬無效云云，顯不足取。
  (二)上訴人主張民法第244條第1項之撤銷權，有無理由？
    按債務人出賣其財產非必生減少資力之結果，苟出賣之財產
    已獲得相當之對價，用以清償具有優先受償權之債務，則一
    方面減少其財產，一方面減少其債務，其對於普通債權人，
    即難謂為詐害行為（最高法院51年台上字第302 號判例要旨
    照）。劉雪花出賣系爭房地所獲得相當之對價，既係用以
    清償具有優先受償權之債務，則一方面減少其財產，一方面
    亦減少其債務，揆諸前開說明，其對於身為普通債權人之上
    訴人，難謂為詐害行為，上訴人自不得行使撤銷權。
六、綜上所述，上訴人主張被上訴人間就系爭房地所為買賣並所
    有權移轉行為係屬通謀虛偽意思表示而無效，為不足採。從
    而，上訴人請求確認被上訴人間之買賣關係不存在，並代位
    劉雪花請求丁金鈺塗銷所有權移轉登記，即屬無據，不應准
    許。又上訴人主張被上訴人間所為買賣及所有權移轉行為，
    係以無償或不相當之對價取得系爭房地，應屬贈與，且害及
    其債權，亦不足採。從而，上訴人依民法第244 條規定，備
    位請求撤銷被上訴人間就系爭房地所為買賣行為及物權行為
    ，並請求丁金鈺塗銷系爭房地之所有權移轉登記，亦屬無據
    ，不應准許。原審為上訴人敗訴之判決，並無不合。上訴意
    旨指摘原判決不當，求予廢棄改判，為無理由，應予駁回。
    兩造其餘攻擊防禦方法，於判決結果均不生影響，不再逐一
    論述，附此敘明。
七、據上論結，本件上訴為無理由，依民事訴訟法第463 條、第
    385 條第1 項前段、第449 條第1 項、第78條，判決如主文
    。
中    華    民    國   100    年    11    月    30    日
                            民事第二庭
                                審判長法官   許明進
                                法      官   蘇姿月
                                法      官   徐文祥
以上正本證明與原本無異。
本件不得上訴
中    華    民    國   100    年    12    月    5     日
                                書  記  官   梁雅華